臺灣高等法院刑事裁定
110年度毒抗字第1657號
抗  告  人
即  被  告  林子琦





上列抗告人因聲請施以強制戒治案件，不服臺灣新北地方法院11
0年度毒聲字第2445號，民國110年11月19日裁定（聲請案號：臺
灣新北地方檢察署109年度毒偵字第4852號、110年度聲戒字第25
8號），提起抗告，本院裁定如下：
    主  文
抗告駁回。
    理  由
一、原裁定意旨略以：抗告人即被告林子琦（下稱被告）前因施
    用第一級毒品案件，經原審法院以109年度毒聲字第524號裁
    定送勒戒處所觀察、勒戒，經被告抗告後，本院以109 年度
    毒抗字第245 號駁回抗告確定等情，有前揭刑事裁定及本院
    被告前案紀錄表附卷可憑。又被告於本案經送觀察、勒戒後
    ，確有繼續施用毒品之傾向，此有法務部○○○○○○○○民國110 
    年11月5 日北所衛字第11013006600 號函暨所附法務部○○○○
    ○○○○附設勒戒處所有無繼續施用毒品傾向證明書及有無繼續
    施用毒品傾向評估標準紀錄表各1 份附卷可稽。是檢察官之
    聲請核屬有據，應予准許等語。
二、抗告意旨略以：被告本欲一併結清刑責，奈因疫情故，此次
    勒戒案件延至110年4月20日出獄皆未接續，然被告仍努力工
    作並於同年8月至文山派出所驗尿，遠離毒品，且於接獲勒
    戒通知後自行到案執行，其間家人每星期都來接見、鼓勵。
    但所方委外承包醫院之心理醫師只評估2次，每次談話時間
    不到2分鐘，即評定被告有反覆施用毒品之傾向，過程草率
    ，且勒戒處所並非專業戒毒醫療機構，又評估內容僅以前科
    等作為依據，且被告受觀察勒戒已深感悔悟，深知毒品造成
    的傷害。原裁定依心理師評估的公平性及公正性令人質疑，
    並無法信服！加上心理醫師之綜合評估，其中混和性用藥定
    義為何？被告已努力遠離毒品一年有餘，需要戒治之理由為
    何？令人匪夷所思，亦不符109年1月15日修正公布毒品危害
    防制條例揭示「治療勝於處罰」「醫療先於司法」之寬厚刑
    事政策變革，更有一罪二罰之疑慮。故請求撤銷原裁定，給
    予公平、公正、適當之裁定云云。
三、按犯施用第一、二級毒品之罪者，檢察官應聲請法院裁定，
    令被告入勒戒處所觀察、勒戒，其期間不得逾2月；觀察、
    勒戒後，檢察官依據勒戒處所之陳報，認受觀察、勒戒人有
    繼續施用毒品傾向者，檢察官應聲請法院裁定令入戒治處所
    強制戒治，其期間為6個月以上，至無繼續強制戒治之必要
    為止，但最長不得逾1年，此觀毒品危害防制條例第20條第1
    項、第2項後段之規定即明。至於有無繼續施用毒品傾向之
    評估標準，乃以受勒戒人勒戒後之結果，併參酌勒戒前之各
    種情況，作為評估之依據。依法務部最新訂頒之「有無繼續
    施用毒品傾向評估標準評分說明手冊」，其判斷準則係以「
    前科紀錄與行為表現」、「臨床評估」及「社會穩定度」三
    大項合併計算總分，每一大項皆有靜態因子與動態因子評分
    ，靜態因子分數總分在60分（含）以上者，評估為「有繼續
    施用毒品傾向」；在60分以下者，若與動態因子相加總分在
    60分（含）以上，亦為「有繼續施用毒品傾向」；相加總分
    不足60分者，評估為「無繼續施用毒品傾向」。而「前科紀
    錄與行為表現」係評估毒品犯罪相關司法紀錄、首次毒品犯
    罪年齡、其他犯罪相關紀錄、入所時尿液毒品檢驗、所內行
    為表現等因素；「臨床評估」係評估物質使用行為、合法物
    質濫用、使用方式、使用年數、精神疾病共病（含反社會人
    格）、臨床綜合評估（含病識感、動機、態度、就醫意願）
    等因素；「社會穩定度」則係評估工作、家庭等因素。是被
    告有無繼續施用毒品傾向，係依具體個案之臨床實務及相關
    事證綜合判定，有其專業性，且衡酌強制戒治之目的，係為
    協助施用毒品者戒斷毒品之心癮及身癮所為之一種保安處分
    ，而上開評估標準係適用於每一位受觀察、勒戒處分之人，
    具一致性、普遍性、客觀性，倘其評估由形式上觀察，無擅
    斷或濫權等明顯不當之情事，法院應予尊重。
四、經查：
（一）被告前因施用第一級毒品案件，經原審法院以109年度毒
      聲字第524號裁定送勒戒處所觀察、勒戒後，再由本院以1
      09 年度毒抗字第245 號駁回抗告確定，有前揭刑事裁定
      及本院被告前案紀錄表附卷可憑。而被告經送觀察、勒戒
      後，法務部○○○○○○○○附設勒戒處所依最新評估標準評分結
      果，認：
   1、前科紀錄與行為表現部分合計為26分【毒品犯罪相關司法
      紀錄「8筆」（5分/筆，上限10分，故為10分），首次毒
      品犯罪年齡為「20歲以下」（10分），有其他犯罪相關紀
      錄2筆（2分/筆，上限10分，故為4分），入所時尿液毒品
      檢驗為「無藥物反應」（0分），上開4項靜態因子合計為
      24分；所內行為表現（重度違規15分/次、輕度違規5分/
      次）因持續於所內抽菸（2分）之動態因子為2分】；
   2、臨床評估部分合計為36分【多重毒品濫用，有海洛因、安
      非他命（10分），有合法物質濫用：菸（每種2分，上限6
      分，故為2分），使用方式為有注射使用（10分），使用
      年數為「超過1年」（10分），上開靜態因子合計為32分
      ；精神疾病共病（含反社會人格）經評定為「無」（0分
      ）、臨床綜合評估（含病識感、動機、態度、就醫意願）
      評定為「中度」（4分），上開2項動態因子合計為4分】
      ；
   3、社會穩定度部分合計為2分【工作為「兼職工作泥作工程
      」，計2分（上限5分）上開靜態因子為2分；家人藥物濫
      用為「無」（0分），入所後家人是否訪視為「有3次」（
      0分）、出所後是否與家人同住為「是」（0分），上開2
      項動態因子與前1項「家人藥物濫用」之靜態因子之評分
      上限為5分，故合計為0分】。
   4、以上1至3之總分合計為64分，經評定為「有繼續施用毒品
      傾向」等情，有法務部○○○○○○○○110 年11月5 日北所衛字
      第11013006600 號函檢附之被告110年11月5日有無繼續施
      用毒品傾向證明書、同年月2日評估之有無繼續施用毒品
      傾向評估標準紀錄表各1份存卷可佐（見109年度毒偵字第
      4852號卷第75至77頁）。上述評估除詳列各項靜態因子、
      動態因子之細目外，並有各細目之配分、計算及上限，且
      各項目多出自不同之評分者，並非僅憑2次2分鐘之當面問
      答即能得出結論，亦非評估之醫師所得主觀擅斷，是該評
      估標準紀錄表乃係該勒戒處所相關專業知識經驗人士於被
      告執行觀察、勒戒期間，各依其本職學識綜合上開各節評
      估，具有科學驗證而得出被告有繼續施用毒品傾向之結論
      ，且分數計算並無錯漏，是原裁定令其進入戒治處所強制
      戒治，核屬適法有據。
（二）按毒品危害防制條例規定強制戒治之目的，既係因施用毒
      品成癮者，其心癮不易戒除，難以戒絕斷癮，致其再犯率
      均偏高，故有持續收容於戒治處所施以強制戒治之必要。
      是毒品危害防制條例第20條第2項關於強制戒治之規定，
      係屬強制規定，只要觀察、勒戒後，經評定有繼續施用毒
      品傾向者，檢察官即應聲請法院裁定令入戒治處所強制戒
      治，並無例外。且毒品危害防制條例所規定之觀察、勒戒
      或強制戒治處分，其立法意旨在幫助施用毒品者戒除毒癮
      ，該處分之性質非為懲戒行為人之刑罰，而係為消滅行為
      人再次施用毒品之危險性，目的在戒除行為人施用毒品身
      癮及心癮之保安處分措施，故觀察、勒戒之執行，其重點
      在「評估」應否受強制治療之可能性，並依其結果有不起
      訴處分之優遇，亦係提供行為人改過自新之機會。被告前
      經原審裁定令入勒戒處所觀察、勒戒，既經專業評估有繼
      續施用毒品傾向，無法戒斷毒癮，自有依法施以強制戒治
      之必要。抗告意旨雖質疑混和性用藥之定義云云，然觀諸
      法務部最新「有無繼續施用毒品傾向評估標準紀錄表」及
      「有無繼續施用毒品傾向評估標準評分說明手冊」，其中
      臨床評估項目「1.物質使用行為：1-1多重毒品濫用」，
      僅「有」（計10分）、「無」（計0分）兩選項，而被告
      以往既曾有海洛因及安非他命之使用經驗，即屬「有」多
      重毒品濫用無訛。至其餘抗告意旨所陳，核與被告是否施
      用毒品成癮而有繼續施用毒品傾向之判斷無涉，不能執為
      免除強制戒治之理由。
五、綜上所述，原審法院認被告經觀察、勒戒後，經上述各項綜
    合評估，認仍有繼續施用毒品之傾向，而裁定令入戒治處所
    強制戒治，核無違誤。抗告意旨指摘原裁定不當，為無理由
    ，應予駁回。
據上論斷，應依刑事訴訟法第412條，裁定如主文。
中　　華　　民　　國　　110 　年　　12　　月　 14 　　日
                刑事第一庭  審判長法　官  周煙平
                                  法  官  連育群
                                  法  官  吳炳桂
以上正本證明與原本無異。
不得再抗告。
                                  書記官  吳芝嘉
中　　華　　民　　國　　110 　年　　12　　月　　14　　日